臺北高等行政法院判決
　　　　　　　　　　　　　　　　　　 93年度簡字第00965號
原　　　告　甲○○
被　　　告　臺北市政府
代　表　人　乙○○（市長）
上列當事人間因地政士法事件，原告不服內政部中華民國93年6
月4日台內訴字第0930002689號訴願決定，提起行政訴訟。本院
判決如下：
    主  文
原告之訴駁回。
訴訟費用由原告負擔。
    事  實
一、事實概要：原告原係領有（八０）台內地登字第006509號證
    書（嗣變更為 (八一)北市地字第0010號，(九二)北市地士
    字第000426號）開業執照之地政士，因未加入台北市地政士
    公會前，即擅自以代理人身份於民國（下同）92年9月23 日
    在台北市建成地政事務所辦理土地登記案件（下稱系爭登記
    案），經該所以92年10月8日北市建地一字第09231537900
    號函請被告所屬地政處查處。經被告審查，認原告業已違反
    地政士法第33條第1項規定，乃依同法第50條第2款，以92年
    12月31日府地一字第09215772003號函處原告新臺幣（下同
    ）3萬元罰鍰。原告不服，以地政士法尚未實施前，並無強
    制業者必須加入公會（業必歸會）之規定，原告送件前並不
    知悉非加入公會不得執業之規定，被告顯未善盡告知之義務
    等由，提起訴願，旋遭訴願決定駁回，遂向本院提起行政訴
    訟。
二、兩造聲明：
    (一)原告聲明：訴願決定及原處分均撤銷。
　　(二)被告聲明：1.駁回原告之訴。  2.訴訟費用由原告負擔。
三、兩造之爭點：
　(一)原告主張之理由：
    1.依內政部函：「‧‧‧請加強宣導該等人員於九十一年十
      月三十一日前加入公會，逾期未加入公會，而擅自以地政
      士為業者，依地政士法第五十條第二款規定辦理。」中所
      述「該等人員」為特定人，被告應書面或電話通知，而竟
      然不通知或怠於通知便是行政疏失。
    2.事後刊登公報、月刊和加入公會非重點，如已通知而原告
      不加入公會還送件，才算是違反地政士法，沒有通知，送
      件時便開罰合理嗎？
    3.綜上理由，本案原處分及訴願決定顯有違誤，請判決如聲
      明所示。
  (二)被告答辯之理由：
    1.地政士法第4條第2項規定：「本法施行前，依法領有土地
      登記專業代理人證書者，仍得充任地政士。」、第33條第
      1項規定：「地政士登記後，非加入該管直轄市或縣（市
      ）地政士公會，不得執業。」、第50條規定：「有下列情
      形之一，而擅自以地政士為業者，由直轄市或縣（市）主
      管機關處新臺幣三萬元以上十五萬元以下罰鍰，並限期命
      其改正或停止其行為；屆期仍不改正或停止其行為者，得
      繼續限期命其改正或停止其行為，並按次連續處罰至改正
      或停止為止：一、未依法取得開業執照。二、領有開業執
      照未加入公會。三、領有開業執照，其有效期限屆滿未依
      本法規定辦理換發。四、開業執照經撤銷或廢止者。五、
      受停止執行業務處分。」內政部91 年7月29日台內中地字
      第0910011125號令釋：「地政士法（下稱本法）業經總統
      於九十年十月二十四日公布，自九十一年四月二十四日施
      行。有關本法施行後相關執行事宜規定如下：一、本法施
      行前，已執業之土地登記專業代理人，自本法施行之日起
      ，依本法第五十三條第一項規定，無須換發地政士開業執
      照，以地政士身分繼續執業四年，惟該等人員仍有本法第
      三十三條規定之適用。二、土地登記專業代理人開業執照
      ，於本法施行之日起四年內申請補發或換發時，應發給地
      政士開業執照，而其有效期限應自本法施行之日起算四年
      ，期滿前，應依本法第八條規定申請換發，始得繼續執業
      。（下略）」內政部91年9月2日台內中地字第
      0910013255-1號令釋：「已執業之土地登記專業代理人，
      於地政士法施行後，尚未加入該管直轄市或縣（市）地政
      士公會者，請加強宣導該等人員於九十一年十月三十一日
      前加入公會，逾期未加入公會，而擅自以地政士為業者，
      依地政士法第五十條第二款規定辦理。」內政部91年9月
      23日台內中地字第0910014030號函釋：「二、按地政士法
      第七條規定：『地政士應檢具申請書及資格證明文件，向
      直轄市或縣（市）主管機關申請登記，並領得地政士開業
      執照，始得執業。』，又同法第16條第1款及第2款規定，
      代理申請土地登記及土地測量事項，屬地政士得執行之業
      務項目。另查土地登記規則第54條及55條規定，登記機關
      接收登記申請書時，應即收件，並進行審查。是以凡領有
      開業執照者，即得依法向地政事務所代理申辦案件；至是
      否加入公會依現行土地登記相關規定，非屬審認範圍。三
      、次查同法第三十三條第一項規定，地政士登記後，非加
      入該管直轄市或縣（市）地政士公會，不得執業。又領有
      地政士開業執照未加入公會，而擅自以地政士為業者，依
      同法第五十條第二款規定，直轄市或縣（市）主管機關處
      新臺幣三萬元以上十五萬元以下罰鍰，並限期命其改正或
      停止其行為；屆期仍不改正或停止其行為者，得繼續限期
      命其改正或停止其行為，並按次連續處罰至改正或停止為
      止。該規定係藉由處罰督促地政士早日加入公會，非為不
      得執業之手段。倘將地政士法第三十三條第一項規定所稱
      非加入公會，不得執業，解為不得收件，則第五十條第二
      款領有開業執照未加入公會應處罰之規定，將失所附麗。
      」
    2.查「行政機關持有或保管之下列資訊，應主動公開。但涉
      及國家機密者，不在此限：一、法規命令。．．。前項各
      款資訊之主動公開，應以刊載政府公報或其他適當之方式
      ，適時公布。」、「送達，除法規另有規定外，由行政機
      關依職權為之。」、「行政機關對於不特定人之送達，得
      以公告或刊登政府公報或新聞紙代替之。」分為行政程序
      法第45條、第67條及第75條所明定。地政士法於90年10月
      24日總統華總一義字第9000205260號令公布，自91年4月
      24日起施行，內政部並以91年9月2日台內中地字第09100
      13255-1號令各縣市政府加強宣導，對已執業之土地登記
      專業代理人逾91年10月31日後仍未加入公會而擅自以地政
      士為業者，始予依地政士法第50條規定處罰。被告所屬地
      政處隨即以91年9月17日北市地一字第09132624400號函轉
      知台北市各地政事務所加強宣導並刊登被告公報、地政處
      地政法令月報，並以91年11月27日北市地一字第09133207
      101號函轉請台北市各地政事務所並配合於收件櫃檯設置
      明顯標語，提醒地政士應先加入事務所所在地之地政士公
      會後再行送件，以求廣為周知。地政士法公布、實施至開
      始執行該法第50條第2款之處罰，期間已逾1年，相關之法
      令除刊登於內政部及本府公報外，被告所屬地政處之網站
      及其所屬各地政事務所亦加強宣導。現原告稱被告未以書
      面或電話告知業必歸會，顯見原告並無就其切身之權益，
      為一般之注意，其訴訟理由顯不可採。
    3.復查原告前於81年1月16日經被告所屬地政處核准開業登
      記，並於92年10月7日申請事務所名稱變更備查及換發開
      業執照核准在案，迄今未申請註銷登記，依台北市地政士
      公會來函資料所載其加入日期為92年10月7日，原告於加
      入該公會前即以代理人身分辦理土地登記業務，已違反地
      政士法第33條第1項規定。再查「人民違反法律上之義務
      而應受行政罰之行為，法律無特別規定時，雖不以出於故
      意為必要，仍須以過失為其責任條件，但應受行政罰之行
      為，僅須違反禁止規定或作為義務，而不以發生損害或危
      險為其要件者，推定為有過失，‧‧。」為大法官釋字第
      275號解釋文，準此，原告不能因其不知悉法律規定而可
      免除其責。
    4.綜上所述，本件原告之訴為無理由，請依法駁回原告之訴
      。
    理  由
一、按「本法施行前，依法領有土地登記專業代理人證書者，仍
    得充任地政士。」、「地政士應檢具申請書及資格證明文件
    ，向直轄市或縣（市）主管機關申請登記，並領得地政士開
    業執照，始得執業。」、「地政士登記後，非加入該管直轄
    市或縣（市）地政士公會，不得執業。」、「有下列情形之
    一，而擅自以地政士為業者，由直轄市或縣（市）主管機關
    處新臺幣三萬元以上十五萬元以下罰鍰，並限期命其改正或
    停止其行為；屆期仍不改正或停止其行為者，得繼續限期命
    其改正或停止其行為，並按次連續處罰至改正或停止為止．
    ．．二領有開業執照未加入公會。」分別為地政士法第4條
    第2項、第7條、第33條第1項及第50條第2款所明定。又「已
    執業之土地登記專業代理人，於地政士法施行後，尚未加入
    該管直轄市或縣（市）地政士公會者，請加強宣導該等人員
    於91年10月31日前加入公會，逾期未加入公會，而擅自以地
    政士為業者，依地政士法第50條第2款規定辦理。」亦為內
    政部91年9月2日台內中地字第0910013255-1號函令在案。
二、卷查原告於80年間即領有土地登記專業代理人之證書執照，
    有地政土變更名冊附在原卷足稽，而地政士法業於91年4月
    24日施行，已將原「土地登記專業代理人」之名稱修正為「
    地政士」，依地政士法第4條第2項規定：「本法施行前，依
    法領有土地登記專業代理人證書者，仍得充任地政士。」原
    告固得充任地政士，不須再經地政士考試及格並領有地政士
    證書，始得充任。是原告依地政士法第7條規定係屬擁有開
    業執照之登記地政士無疑。惟原告雖有地政士資格，但如欲
    在特定區域執行業務者，依地政法第33條第1項條規定，非
    加入當地之地政士公會並不得執業，否則即屬違法執業，而
    應依地政士法第50條第2款規定處罰。
三、經查，原告係於92年10月7日始加入台北市地政士公會，有
    台北市地政士公會查復是否為會員之地政士明細表(三)及內政
    部不動產服務業管理作業系統－地政士開業管理－查詢－地
    政士名簿單各一份附原卷足稽，而原告卻於未加入台北市地
    政士公會前，擅自以代理人身份於92年9月23日至台北市建
    成地政事務所辦理土地登記案件（收件日期字號：92年9月
    23日萬華字第144840號及144850號）之事實，業經該所以92
    年10月8日北市建地一字第09231537900號函請被告所屬地政
    處查處，亦分別有該等土地登記申請書二份及92年10月8日
    北市建地一字第09231537900號函附原卷足證，足見原告確
    係未加入台北市地政士公會即擅自在台北市直轄市區內代理
    執行地政士業務之事實明確，洵堪認定。
四、原告雖訴稱不知執行業務必先加入公會之規定，且被告等未
    盡告知義務，並無歸責事由等云。然查人民不能因不知法律
    而免於受罰，否則因案受罰之個人均可主張「不知法律」而
    免責，則法律規定將形同虛設，而無法發揮穩定社會秩序之
    功能，尚非法律設置之目的。況原告於80年間即取得專業土
    地登記代理人之證書，前已言之，乃專業之地政士，而地政
    法於90年10月24日公布，於91年4月24日施行，從公布到施
    行亦有半年之過渡期，當時除電子媒體予以報導外，平面文
    字媒體亦多所報導；另外，內政部亦以91年9月2日台內中地
    字第0910013255-1號函令宣導加入公會，對此攸關原告執業
    之重大法律及宣導，身為專業之地政士之原告實難諉為不知
    ，且原告自80年間取得上開證書至地政士法施行，其間亦十
    年有餘，衡情實難謂不知上開地政法之規定，所稱不知法律
    規定等云，實無足採信。而地政法既經公布暨定期施行，則
    被告之宣導，充其量僅為服務性質，尚非法律所定之責任義
    務，原告認被告未個別通知而有可歸責事由等語，亦無可採
    。
五、末按「人民違反法律上之義務而應受行政罰之行為，法律無
    特別規定時，雖不以出於故意為必要，仍須以過失為其責任
    條件，但應受行政罰之行為，僅須違反禁止規定或作為義務
    ，而不以發生損害或危險為其要件者，推定為有過失，‧‧
    。」為大法官釋字第275號所明釋，故原告縱非故意未探明
    法律處罰規定，但本原告之專業，其本應注意與地政士法有
    關之規定，其應注意並能注意，卻疏未注意，自難辭其咎而
    免罰。
六、從而，原處分之前開裁罰3萬元並無不合，訴願決定予以維
    持，亦無違誤。原告徒執前詞聲請撤銷，為無理由，應予駁
    回。又本件係適用簡易訴訟程序，爰不經言詞辯論逕為判決
    。
據上論結，本件原告之訴為無理由，爰依行政訴訟法第233條第1
項、第98條第3項前段，判決如主文。
中　　華　　民　　國　　94　　年　　3　　 月　　18　　日
                               第6審判庭
                                   法  官　　陳　鴻　斌
以  上  正  本  證  明  與  原  本  無  異
本件以訴訟事件所涉及之法律見解具有原則性者為限，始得於本
判決送達後20日內向本院提出上訴狀並表明上訴理由，如已於本
判決宣示後送達前提起上訴者，應於判決送達後20日內補具上訴
理由（均按他造人數附繕本），且經最高行政法院許可後方得上
訴。
中　　華　　民　　國　　94　　年　　3　　 月　　18　　日
　　　　　　　　　　　　　　　書記官　蔡　逸　萱
